最高法院民事判決　　　　　　　　　　　　　　　八十八年度台上字第一四一一號
　　上　訴　人　甲○○
　　被 上訴 人　新光人壽保險股份有限公司
　　法定代理人　吳東進
　　訴訟代理人　黃訓章律師
右當事人間請求給付保險金事件，上訴人對於中華民國八十七年八月三日台灣高等法
院第二審判決（八十七年度保險上字第一六號），提起上訴，本院判決如左：
    主  文
原判決廢棄，發回台灣高等法院。
    理  由
本件上訴人主張：伊於民國八十五年十一月十五日在被上訴人之業務員許麗惠招攬下
，以伊夫張永全為被保險人，伊為受益人，與被上訴人簽訂二十年期六Ｂ八三三七八
四號新光長安終身壽險契約。嗣被保險人於八十五年十二月間因身體不適，前往台北
榮民總醫院（下稱台北榮總）檢查始得知罹患初期口腔癌，伊乃於八十六年三月二十
二日依約請求被上訴人給付保險金新台幣（下同）一百二十萬元，詎為被上訴人所拒
，並片面解除上開保險契約等情，求為命被上訴人如數給付並加付按財政部核定之保
單利率計算利息之判決。
被上訴人則以：上訴人於與伊訂立保險契約時，對於伊之書面詢問，故意不告知被保
險人口腔內長有良性腫瘤情事，足以變更或減少伊對於危險之估計，伊已依保險法第
六十四條第二項規定對上訴人為解除契約之意思表示，故不須給付保險金等語，資為
抗辯。
原審維持第一審所為上訴人敗訴判決，駁回其上訴，無非以：按訂立保險契約時，要
保人對於保險人之書面詢問，應據實說明；要保人故意隱匿，或因過失遺漏，或為不
實之說明，足以變更或減少保險人對於危險之估計者，保險人得解除契約；其危險發
生後亦同，保險法第六十四條第一項、第二項前段規定甚明。本件上訴人向被上訴人
投保新光長安終身壽險，該保險單條款中所謂特定重大疾病，依第七條第五款之約定
，癌症係屬於所稱之特定重大疾病，而被保險人張永全於八十五年四月十七日、同年
六月十六日二度前往長庚紀念醫院為切片檢查結果，顯示為：「慢性發炎」及「鱗狀
上皮細胞增生含異型細胞」，醫師並囑其需回診追蹤及治療，嗣並於八十五年十二月
間再至台北榮總進行檢查及開刀手術後，始確診斷被保險人罹患左側口腔癌，足見上
訴人於投保時所隱匿之事項，已足影響被上訴人對於危險之估計。上訴人於八十六年
三月二十二日提出理賠申請後，被上訴人始知悉被保險人張永全於投保前即患有口腔
疾病之事實，於得知有解除原因後，即於八十六年五月二日以存證信函向上訴人為解
除保險契約之意思表示，並已送達上訴人，為上訴人所不爭執，兩造間之保險契約已
合法解除，上訴人依保險契約請求被上訴人給付一百二十萬元及利息，不應准許等詞
，為其判斷之基礎。
惟按保險法第六十四條第三項規定，該條第二項所定保險人之解除契約權，自保險人
知有解除之原因後，經過一個月不行使而消滅。該項法定期間為除斥期間，其時間經
過時，其解除權即告消滅。此項除斥期間有無經過，縱未經當事人主張或抗辯，法院
亦應先為調查認定，以為判斷之依據。原審既認定上訴人於八十六年三月二十二日提
出理賠申請後，被上訴人始知悉被保險人張永全於投保前即患有口腔疾病之事實，並
於八十六年五月二日解除系爭保險契約為真實，惟被上訴人之解除契約是否於上開一
個月之除斥期間所為，則未據調查澄清，遽為上訴人不利判斷，已嫌速斷。次查長庚
紀念醫院於八十七年二月二十七日以長庚院法字第○一○一號函復台灣板橋地方法
院時，於說明欄第三項載明：「在醫學上「鱗狀上皮細胞增生含異型細胞」，並非「
癌症」，故該病患（指張永全）在本院求診期間（八十五年四月十七日至八十五年七
月五日止），並未有「口腔癌」之診斷等語，有該函可按。且查系爭保險單條款第七
條第五款，似係就被保險人於訂約時是否已患有癌症及惡性腫瘤等重大疾病而為約定
。上訴人主張，被保險人於上開時間至長庚紀念醫院門診時，醫師僅告知係口腔發炎
，而伊就所知悉之事實，已盡告知義務，並無任何故意隱匿之情事等語，並請求傳訊
診治醫師任爾崇為其立證方法（原審卷第二八－二九頁）。原審對上訴人前開攻擊方
法，疏未審認澄清，即率謂上訴人已違背保險單條款第七條第五款之約定，被上訴人
得據以解除契約，亦欠允洽。上訴論旨執以指摘原判決不當，求予廢棄，非無理由。
據上論結，本件上訴為有理由。依民事訴訟法第四百七十七條第一項、第四百七十八
條第一項，判決如主文。
中      華      民      國    八十八    年      六      月    二十五    日
                              最高法院民事第七庭
                                  審判長法官  洪  根  樹
                                        法官  謝  正  勝
                                        法官  劉  福  來
                                        法官  吳  麗  女
                                        法官  許  朝  雄
      右正本證明與原本無異
                                              書  記  官
中      華      民      國    八十八    年      七      月     十三     日
                                                                        Ａ
